【裁判字號】    91,訴,525
【裁判日期】    920122
【裁判案由】    分割共有物
【裁判全文】
臺灣嘉義地方法院民事判決  九十一年訴字第五二五號
    原      告    甲○○
    複  代理人    辛○○
    被      告    戊○○
    被      告    丙○○
    訴訟代理人    乙○○
    被      告    丁○○
    被      告    己○○
    訴訟代理人    庚○○
右當事人間分割共有物事件，本院判決如左：
    主      文
兩造共有坐落嘉義市○○○段第二０四之一地號土地、地目：建、面積：０‧００四
二公頃，同地段第二０四之六地號土地，地目：建、面積：０‧０一０二公頃，同地
段第二０四之七地號土地，地目：建、面積：０‧００四二公頃，同地段第二０四之
十地號土地，地目：建、面積：０‧０一五二公頃，同地段第二０四之十五地號土地
，地目：建、面積：０‧００九九公頃，予以合併分割，其分割方法如附圖一方案所
示，其中標示(1)部分，面積：０‧００八一公頃，分歸被告己○○取得；標示(2)部分
，面積：０‧０一三四公頃，分歸被告丁○○取得；標示(3)部分，面積：０‧００八
六公頃，分歸被告戊○○取得；標示(4)部分，面積：０‧００四三公頃，分歸原告甲○○取得；標示(5)部分，面積：０‧００九三公頃，分歸被告丙○○取得。
訴訟費用由兩造依附表所示之比例負擔。
    事      實
甲、原告方面：
  一、聲明：請求判決兩造共有坐落嘉義市○○○段第二０四之一地號（地目：建、
      面積：０‧００四二公頃）、同地段第二０四之六地號（地目：建、面積：０
      ‧０一０二公頃）、同地段第二０四之七地號（地目：建、面積：０‧００四
      二公頃）、同地段第二０四之十地號（地目：建、面積：０‧０一五二公頃）
      、同地段第二０四之十五地號（地目：建、面積：０‧００九九公頃）之五筆
      土地准予合併分割，並依附圖一方案所示為分割。
  二、陳述：
  （一）坐落於嘉義市○○○段第二０四之一地號（地目：建、面積：０‧００四二
        公頃）、同地段第二０四之六地號（地目：建、面積：０‧０一０二公頃）
        、同地段第二０四之七地號（地目：建、面積：０‧００四二公頃）、同地
        段第二０四之十地號（地目：建、面積：０‧０一五二公頃）、同地段第二
        ０四之十五地號（地目：建、面積：０‧００九九公頃）之五筆土地（下簡
        稱系爭土地）為兩造五人所共有，並依附表所示之應有部分比例分別共有。
  （二）按各共有人，得隨時請求分割共有物，民法第八百二十三條前段定有明文，
        系爭五筆土地兩造間並無不得分割之約定，且依共有物之使用性質亦無不得
        分割之情形，惟兩造間迄今仍無法達成協議分割，為發揮土地經濟效用以盡
        地利，爰依民法第八百二十三條之規定，請求判如訴之聲明。
  三、證據：提出土地登記謄本四份、共有人應有部分附表一份、分割方案圖一份、
      地籍圖謄本一份等為證。
乙、被告戊○○、丙○○方面：
    陳述：對於原告所提出之分割方案（即附圖一）無意見，且該方案與土地使用現
          況相符，另對於我們二人間土地持分和分割方案的分配之面積有差入乙事
          沒有意見，相互間亦有簽立協議書，另對於分割後之土地均同意從系爭土
          地前面面臨之八米既有巷道出入等語。
丙、被告丁○○方面：
    陳述：同意原告所提出之分割方案圖（即附圖一），分割後每一筆土地均有通路
          ，本人所分配之位置及面積已包含嘉義市○○路○段三一一巷之既有巷道
          ，希望本件分割後，被告戊○○、丙○○及原告甲○○均能從所分得之土
          地前面之既有之八米巷道通行等語。
丁、被告己○○方面：雖未於最後言詞辯論期日到場，惟據其先前到庭陳述：同意分
    割等語。
戊、本院依職權勘驗現場，並囑託嘉義市地政事務所測量人員測量，並繪製土地複丈
    成果圖附卷。
    理      由
一、被告己○○經合法通知，未於最後言詞辯論期日到場，經核無民事訴訟法第三百
    八十六條所列各款情形，爰依原告之聲請，由其一造辯論而為判決。
二、本件原告主張：系爭五筆土地係由原告與被告共計五人，依附表所示之應有部分
    比例分別共有。按各共有人，得隨時請求分割共有物，民法第八百二十三條前段
    定有明文，系爭土地五筆係原告與被告等五人分別共有，該系爭土地五筆非不能
    分割，且各共有人也無不分割之協議，故依法各共有人自得隨時請求分割系爭土
    地，為此，原告爰依民法第八百二十三條之規定，請求判依附圖方案予以合併分
    割等情。
三、查，系爭土地五筆由原告與被告共計五人，依附表所示之應有部分比例共有之事
    實，業據原告提出與所述相符之土地登記謄本四份、地籍圖謄本一份等在卷可證
    ，且為被告所不爭，堪信為真實。按除因物之使用目的不能分割或契約約定有不
    能分割之期限者，共有人得隨時請求分割共有物。又分割之方法不能協議者，法
    院得因任何人之聲請為原物分割或變價分割，民法第八百二十三條第一項前段、
    第八百二十四條定有明文。原告主張系爭土地為兩造共有，兩造就系爭土地並無
    不分割之協議，且無因物之使用目的而不得分割之情事存在。又本件兩造先行由
    本院調解庭進行調解程序，於調解期日就分割方法亦無法達成協議（詳本院九十
    一年度調字第三十三號九十一年六月二十日調解筆錄），依首揭法條規定，原告
    提起請求裁判分割系爭土地之訴，即屬正當，應予准許。按共有數筆不同地號土
    地之共有人，如以成立依共有關係之意思而共有該數筆土地者，非不得將該數筆
    土地予以合併分割，以增加經濟效益。查兩造共有系爭五筆土地互相毗鄰，有地
    籍圖謄本可考，其共有人及各共有人於系爭五筆土地之應有部分均相同，有土地
    謄本可稽，自堪認兩造係基於成立一共有關係之意思而共有系爭五筆土地，其等
    並均請求合併分割，自應依兩造之意願予以合併分割。
四、系爭土地業經本院於九十一年七月二十六日勘驗現場，並就原告所提出之分割方
    案囑託嘉義市地政事務所勘測後繪製複丈成果圖附卷參酌。本院前往現場勘驗系
    爭土地目前使用情形為：【系爭第二０四之一地號土地，其中標示（Ａ）部分，
    面積：０‧００四一公頃，為被告己○○所有之鐵骨造房屋。標示（Ｂ）部分，
    面積：０‧０００一公頃，為被告丁○○所有之木造房屋；系爭第二０四之十地
    號土地，其中標示（Ｃ）部分，面積：０‧０一三四公頃，為被告丁○○所有之
    木造房屋；標示（Ｄ）部分，面積：０‧００一八公頃，為現有巷道。系爭第二
    ０四之六地號土地，其中標示（Ｅ）部分，面積：０‧０００一公頃，為被告己○○所有之鐵骨造房屋；標示（Ｆ）部分，面積：０‧０００一公頃，為被告丁○○所有之木造房屋；標示（Ｇ）部分，面積：０‧００八四公頃，為被告戊○○所有之鐵骨造房屋；標示（Ｈ）部分，面積：０‧００一六公頃，為空地。系
    爭第二０四之七地號土地，其中標示（Ｉ）部分，面積：０‧０００四公頃，為
    被告戊○○所有之鐵骨造房屋；標示（Ｊ）部分，面積：０‧００三七公頃，為
    原告甲○○所有之鐵骨造房屋；標示（Ｋ）部分，面積：０‧０００一公頃，為
    被告丙○○所有之鐵骨造房屋。系爭第二０四之十五地號，標示（Ｌ）部分，面
    積：０‧００九九公頃，為被告丙○○所有之鐵骨造房屋】，有勘驗筆錄及複丈
    成果圖附卷（即附圖二）可稽。按裁判上定共有物分割方法，應顧及公平、當事
    人之聲明、應有部分之比例與實際是否相當、共有物之客觀情狀、性質、價格與
    經濟價值、共有利益、各共有人之主觀因素及使用現狀、利害關係等因素為綜合
    判斷。本件分割共有物僅原告提出分割方案（即附圖一），而該方案與兩造目前
    於系爭五筆土地上之使用狀況較相符合，且分割後兩造所分配之位置均有通路可
    通行，故本院斟酌兩造目前使用系爭土地之現況、應有部分之比例、共有人之主
    觀因素及使用現狀等情，認為以如附圖一方案所示：【其中標示(1)部分，面積：
    ０‧００八一公頃，分歸被告己○○取得；標示(2)部分，面積：０‧０一三四公
    頃，分歸被告丁○○取得；標示(3)部分，面積：０‧００八六公頃，分歸被告戊○○取得；標示(4)部分，面積：０‧００四三公頃，分歸原告甲○○取得；標示
    (5)部分，面積：０‧００九三公頃，分歸被告丙○○取得】，較能符合目前土地
    現在之使用狀況且符合多數共有人之意願，並於分割後能發揮土地再利用之經濟
    實益，爰為判決分割如主文所示。
五、本件係共有土地之分割爭議，被告之行為按當時訴訟程度，係為伸張或防衛權利
    所必要，是本件訴訟費用應有民事訴訟法第八十一條第二款規定之適用，應由兩
    造各依其應有部分比例負擔訴訟費用，以符公平。
六、本件事證已臻明確，兩造其餘攻擊及防禦方法，經本院審酌後，核與判決結果不
    生影響，爰不逐一論列，附此敘明。
七、據上論結：原告之訴為有理由，依民事訴訟法第三百八十五條第一項前段、第七
    十八條、第八十一條第二款、第八十五條第一項但書，判決如主文。
中      華      民      國    九十二    年      一      月    二十二      日
~B臺灣嘉義地方法院民事第一庭
~B    審判長法官  曾文欣
~B        法  官  洪嘉蘭
~B        法  官  吳昀儒
如對本判決上訴應於收受本判決送達後二十日內向本院提出上訴狀（應按他造人數附
繕本）右為正本係照原本作成
中      華      民      國    九十二    年      一      月    二十二    日
~B    書  記  官  楊國色


司法院資訊處製作；財團法人民間司法改革基金會備份。
